【裁判字號】    99,交聲,1046
【裁判日期】    991105
【裁判案由】    違反道路交通管理處罰條例聲明異議
【裁判全文】
臺灣士林地方法院交通事件裁定        99年度交聲字第1046號
原處分機關  臺北市交通事件裁決所
異  議  人
即受處分人  甲○○
                    樓
上列異議人即受處分人因違反道路交通管理處罰條例案件，對於
臺北市交通事件裁決所於民國97年11月11日所為之處分（北市裁
申字第裁22-AEW948984號）聲明異議，本院裁定如下：
    主  文
原處分撤銷。
甲○○汽車駕駛人，駕駛汽車經測試檢定酒精濃度超過規定標準
，於壹年內不得考領普通重型機車駕駛執照，另施以道路交通安
全講習。
    理  由
一、原處分意旨略以：異議人即受處分人甲○○係領有汽車駕駛
    執照之人，於民國97年7月21日晚間11時20分許，騎乘車牌
    BHU-513 號重型機車行經臺北市南港區○○○路○ 段南深橋
    時，遭警攔檢並施以酒測，經測得其吐氣酒精濃度測定值達
    每公升0.92毫克，為警依法舉發，故依道路交通管理處罰條
    例第35條第1 項第1 款、第24條等規定，裁處異議人吊扣駕
    駛執照12個月（依行政罰法第26條規定無須再行繳納罰鍰）
    ，及施以道路交通安全講習。
二、異議意旨則以：異議人雖有上開酒後駕車之違規事實，但當
    時係騎乘機車，依法應吊扣機車駕駛執照，原處分機關竟吊
    扣其汽車車駕駛執照，異議人對於前揭裁決自難甘服，爰聲
    明異議，請求撤銷原處分等語。
三、按汽車駕駛人，駕駛汽車經測試檢定有酒精濃度超過規定標
    準者，處1 萬5 千元以上6 萬元以下罰鍰，並當場移置保管
    該汽車及吊扣其駕駛執照1 年，並應接受道路交通安全講習
    ；汽車駕駛人違反本條例規定，應受吊扣駕駛執照處分，於
    汽車駕駛人係無駕駛執照駕車者，在所規定最長吊扣期間內
    ，不得考領駕駛執照，道路交通管理處罰條例第35條第1 項
    、第24條第1 項及第67條第6 項定有明文。又汽車駕駛人有
    飲用酒類或其他類似物後其吐氣所含酒精濃度超過每公升0.
    25毫克或血液中酒精濃度超過百分之0.05以上者，不得駕車
    ，道路交通安全規則第114 條第2 款亦有明文。
四、經查：
  (一)程序部分：
  1.按受處分人，不服道路交通管理處罰條例第8 條主管機關所
    為之處罰者，得於接到裁決書之翌日起20日內，向管轄地方
    法院聲明異議，道路交通管理處罰條例第87條第1 項定有明
    文。又交通法庭認聲明異議不合法律上之程式，且無從補正
    者，應以裁定駁回之，道路交通案件處理辦法第18條前段亦
    有明文。次按處理違反道路交通管理事件，有關文書送達之
    程序，依行政程序法之規定，違反道路交通管理事件統一裁
    罰標準及處理細則第5 條亦定有明文。再按送達，於應受送
    達人之住居所、事務所或營業所為之。但在行政機關辦公處
    所或他處會晤應受送達人時，得於會晤處所為之；於應送達
    處所不獲會晤應受送達人時，得將文書付與有辨別事理能力
    之同居人、受僱人或應送達處所之接收郵件人員；送達，不
    能依前二條規定為之者，得將文書寄存送達地之地方自治或
    警察機關，並作送達通知書兩份，一份黏貼於應受送達人住
    居所、事務所、營業所或其就業處所門首，另一份交由鄰居
    轉交或置於該送達處所信箱或其他適當位置，以為送達；前
    項情形，由郵政機關為送達者，得將文書寄存於送達地之郵
    政機關，行政程序法第72條第1 項、第73條第1 項、第74條
    第1 項、第2 項分別規定明確可循。倘其送達之處所並非應
    受送達人之住居所、事務所或營業所，即不得於該處所為寄
    存送達（參照臺灣高等法院99年度交抗字第1194號、第1922
    號及第1908號裁定意旨）。
  2.本件裁決處分之作成時間為97年11月11日，原處分機關於97
    年11月17日交由郵政機關向異議人甲○○之戶籍地即臺北市
    南港區○○里○○街○ 段30號處送達，異議人於99年8 月9
    日始具狀聲明異議，此有其提出之聲明異議狀在卷可證（見
    本院卷第4 頁）。惟原處分機關至今無法提供郵局送達之證
    明，此有卷附臺北市交通事件裁決所移送書及交寄名單可稽
    （見本院卷第2 頁及第9 頁），故裁決書係於何時送達異議
    人，即堪存疑。且異議人因前開酒後駕駛行為，經臺灣士林
    地方法院檢察署檢察官以97年度偵字第10513 號案件聲請簡
    易判決處刑，而該聲請簡易判決處刑書上載明異議人之戶籍
    地址為「臺北市○○區○○里○○街○ 段30號」、居所地址
    為「臺北縣汐止市○○街76巷45號3 樓」，有前開聲請簡易
    判決處刑書在卷可佐，核與異議人甲○○到庭陳稱97年11月
    設籍於「臺北市○○區○○里○○街○ 段30號」，惟居於「
    臺北縣汐止市○○街76巷45號3 樓」等情相符（見本院99年
    9 月28日訊問筆錄第3 頁），準此，本院自難遽認原處分機
    關已將上揭裁決書合法送達異議人，而應為異議人有利之推
    定，認原處分機關未將上揭裁決書送達至異議人應受送達之
    住居所，是原處分機關上開裁決程序，於法容有未合，而不
    得認定異議人已逾應到案日期，於此本應由本院撤銷原處分
    ，發回原處分機關，使其另行合法送達裁決書後，再行循相
    關程序處理。惟本件裁決迄今已近2 年，已無從查證裁決書
    送達回執之去向，若要求原處分機關將裁決書再為送達，並
    由異議人另行聲明異議，實與行政法上之效能原則、信賴保
    護原則有悖，是本案宜由本院撤銷原處分，並自為審認，始
    為妥適。
  3.本件異議人因酒後駕車之違規行為，經原處分機關裁處吊扣
    駕駛執照12個月，及施以道路交通安全講習，異議人雖僅針
    對吊扣駕駛執照部分聲明不服，然酒後駕車只有一個交通違
    規行為，而且有關其處罰效果之罰鍰、吊扣駕駛執照以及施
    以道路交通安全講習，與該單一交通違規行為是否存在無從
    分離，彼此間有全部、一部之關係。故法院審理時應先確定
    是否確有交通違規行為事實，再決定原處分機關所適用之法
    律有無錯誤。從而，異議人於聲明異議狀雖僅記載就吊扣駕
    駛執照部分聲明異議，其餘部分並未提及，惟該罰鍰及施以
    道路交通安全講習部分與其交通違規行為是否存在既無從分
    離，本院依法仍應予以審理（臺灣高等法院暨所屬法院98年
    度法律座談會刑事類提案第23號問題(一)討論暨審查意見同此
    意旨），合先敘明。
  (二)實體部分：
  1.原處分機關以異議人領有汽車駕照而酒後騎乘機車，惟未領
    有重型機車駕照，依交通部97年1 月24日交路字第09700159
    97號函見解，應吊扣其汽車駕照。然查：
  (1)道路交通管理處罰條例第68條於94年12月14日修正，經行政
    院令自95年3 月1 日施行，查其修正過程係因立法委員認為
    原條文「汽車駕駛人，因違反本條例及道路交通安全規則之
    規定，受吊扣或吊銷駕駛執照處分時，受吊扣或吊銷其持有
    各級車類之駕駛執照」將違法或違規駕駛人所持有各級車類
    之駕駛執照一併吊扣或吊銷，失之過酷，對於人民工作與生
    活影響過鉅，有違比例原則，經與交通部協商後，乃將其中
    「受吊扣處分者，吊扣其持有各級車類之駕駛執照」部分之
    規定刪除。是駕駛人違反道路交通管理處罰條例第35條第1
    項第1 款之規定而受吊扣駕駛執照處分時，依修正後同法第
    68條規定並參照其修正意旨，應僅得吊扣違規或違法當時駕
    駛車類之駕駛執照。又酒醉駕車行為均製造法所不容許之風
    險，以風險製造之立場觀之，並不因駕駛車輛種類之不同，
    而有所差別，但從風險實現之觀點而言，酒醉駕駛車類之不
    同，其對於交通安全衍生之實害結果也有所差異，如駕駛人
    駕駛低一級之車類違反本條例之規定時，不論其所造成之實
    害結果，而一律吊扣駕駛人所持有之各類駕照，亦有違反相
    同事件相同處理，不同事件不同處理之平等原則（臺灣高等
    法院暨所屬法院97年度法律座談會刑事類提案第40號討論暨
    審查意見參照）。參諸上開道路交通管理處罰條例第68條之
    修正過程與理由，行為人有道路交通管理處罰條例第35條第
    1 項第1 款所規定之違規行為，須吊扣駕駛執照時，應僅能
    吊扣行為人違法或違規當時駕駛車輛所憑之駕駛執照，不得
    再吊扣行為人所持有、與駕駛違規車輛無關之其他各級車類
    駕駛執照。
  (2)按汽車駕駛人取得高一級車類之駕駛資格者，得准其駕駛較
    低級車類之車輛，固為道路交通安全規則第61條第1 項所明
    定，然依同條項第4 款：「已領有小型車駕駛執照者，得駕
    駛輕型機器腳踏車。」之規定，領有小型車駕駛執照，僅得
    騎乘輕型機車，不得騎乘重型機車。又按汽車駕駛人違反本
    條例規定，應受吊扣駕駛執照處分，於汽車駕駛人係無駕駛
    執照駕車者，在所規定最長吊扣期間內，不得考領駕駛執照
    ，道路交通管理處罰條例第67條第6 項亦有明文。故在異議
    人未持有重型機車駕照之情況下，並無重型機車駕駛執照可
    供吊扣，顯然無法再裁處「吊扣駕駛執照」之處分，此參道
    路交通管理處罰條例第67條第6 項規定違規酒後駕車但屬無
    照駕駛之情況下，則將「吊扣」之處罰規定轉換為「禁止在
    最長吊扣期間內考領駕照」之處罰，即見其明（臺灣高等法
    院99年度交抗字第1515號、99年度交抗字第1134號、99交抗
    字第509 號裁定意旨參照）。是原處分機關既已明知異議人
    並未持有重型機車駕照，即應依道路交通管理處罰條例第67
    條第6 項規定，轉為裁罰異議人在所規定最長吊扣期間內（
    依同條例第35條第1 項第1 款規定，吊扣駕照最長期間為1
    年），不得考領駕照。從而，原處分機關裁罰逕予吊扣異議
    人之普通小型車駕駛執照，即與法理相違，要難謂為妥適。
    至原處分機關雖舉交通部97年1 月24日交路字第0970015997
    號、97年4 月10日交路字第0970025008號之函釋為據，然依
    司法院大法官議決釋字第38號、第137 號、第216 號解釋意
    旨，法院不受各該行政函示見解之拘束，而得依據個別確信
    適用法律，交通部上開函釋，僅得供本院參考，本院自不受
    其拘束。
  (3)綜上，原處分機關吊扣異議人「汽車駕駛執照」之裁決，於
    法不合，異議人以前詞為由，向本院提出異議，即有理由。
    而本件係單一交通違規行為，吊扣駕駛執照及應接受道路交
    通安全講習之處分無從分割，故應撤銷原處分，改諭知如主
    文第2 項所示之處罰（臺灣高等法院暨所屬法院98年度法律
    座談會刑事類提案第20號、第23號問題（二）討論暨審查意
    見參照）。
據上論斷，應依道路交通案件處理辦法第20條前段，裁定如主文
。
中    華    民    國    99    年    11    月    5     日
                        交通法庭法  官  蘇怡文
以上正本證明與原本無異。
如不服本裁定應於送達後5日內向本院提出抗告狀。
                                書記官  林宗勳
中    華    民    國    99    年    11    月    5     日

司法院資訊處製作；財團法人民間司法改革基金會備份。
